臺灣新竹地方法院刑事判決              100年度交訴字第4號
公  訴  人  臺灣新竹地方法院檢察署檢察官
被      告  莊昭威
上列被告因公共危險案件，經檢察官提起公訴（ 100年度偵字第
229號），本院判決如下：
    主  文
莊昭威無罪。
    理  由
一、公訴意旨略以：被告莊昭威於民國99年12月4日 20時53分許
    ，駕駛車牌號碼5163—RG號自用小客車，沿新竹縣新埔鎮○
    ○路由東往西方向行駛，行經新竹縣新埔鎮○○路與田新路
    有號誌交岔路口處，原應注意車前狀況並隨時採取必要之措
    施及轉彎車應讓直行車先行，竟疏未注意，貿然左轉田新路
    ，欲往新竹縣關西鎮方向前進，適有被害人徐智寧駕駛車牌
    號碼586—DJM號重型機車，沿新竹縣新埔鎮○○路由西往東
    方向直行，因煞避不及撞及被告莊昭威所駕駛前開自用小客
    車之右後方保險桿致人車倒地，並受有左膝挫傷、右手腕挫
    傷、多處擦傷及右足踝拉扭傷等傷害（過失傷害部分未據告
    訴）。詎被告莊昭威於肇事後雖有下車查看被害人徐智寧之
    受傷狀況，並以持用之門號0000000000號行動電話向 119救
    災救護指揮中心專線報案，匿名告以有人受傷之事後，基於
    肇事逃逸之犯意，未留在現場照護被害人徐智寧，且未向到
    場處理員警、現場救護人員及 119救災救護指揮中心表明肇
    事身份，旋即駕駛前開自用小客車離開現場。嗣經警方調閱
    路口監視器畫面後，得知前開自用小客車之車號，始循線查
    獲上情，因而認被告莊昭威涉犯刑法第185條4之肇事逃逸罪
    等語。
二、按犯罪事實應依證據認定之，無證據不得認定犯罪事實；不
    能證明被告犯罪者，應諭知無罪之判決，刑事訴訟法第 154
    條第2 項、第301條第1項分別定有明文。次按，事實之認定
    ，應憑證據，如未能發現相當證據，或證據不足以證明，自
    不能以推測或擬制之方法，以為裁判基礎；又認定不利於被
    告之事實，須依積極證據，苟積極證據不足為不利於被告事
    實之認定時，即應為有利於被告之認定，更不必有何有利之
    證據，最高法院40年臺上字第86號及30年上字第816 號判例
    可資參照。據此，刑事訴訟上證明之資料，無論為直接證據
    或間接證據，均須達於通常一般之人均不致於有所懷疑，而
    得確信為真實之程度，始得據為有罪之認定，若關於被告是
    否犯罪之證明未能達此程度，而有合理性懷疑之存在，致使
    無從形成有罪之確信，根據「罪證有疑、利於被告」之證據
    法則，即不得遽為不利被告之認定，最高法院76年度臺上字
    第4986號判例意旨可資參照。另檢察官對於起訴之犯罪事實
    ，倘其所提出之證據，不足為被告有罪之積極證明，或其指
    出之證明方法，無從說服法院以形成被告有罪之心證，基於
    無罪推定之原則，自應為被告無罪判決之諭知，最高法院92
    年度臺上字第128 號判例意旨足資參照。
三、公訴人認被告莊昭威涉有刑法第185條之4肇事逃逸罪嫌，無
    非係以：(一)、被告莊昭威於警詢及偵查中之自白。(二)、被害
    人徐智寧於警詢及偵查中之指述。(三)、證人即現場處理員警
    林得億於偵查中之證述。(四)、道路交通事故現場圖、調查報
    告表各1份、照片18張、監視視畫面照片4張。(五)、診斷證明
    書1 份。(六)、新竹縣政府警察局舉發違反道路交通管理事件
    通知書影本1 份。(七)、新竹縣消防局派遣令、新竹縣政府警
    察局疑似道路交通事故肇事逃逸追查表各1 份等為其主要論
    據。
四、訊據被告莊昭威對其於99年12月 4日20時53分許，駕駛車牌
    號碼5163—RG號自用小客車，沿新竹縣新埔鎮○○路由東往
    西方向行駛，行經新竹縣新埔鎮○○路與田新路有號誌交岔
    路口處左轉田新路時，與同路段由西往東行駛之被害人徐智
    寧所駕駛車牌號碼586—DJM號重型機車發生擦撞，致被害人
    徐智寧受有左膝挫傷、右手腕挫傷、多處擦傷及右足踝拉扭
    傷等傷害，及被告於肇事後有下車查看被害人之受傷狀況，
    並持用門號0000000000號之行動電話向 119救災救護指揮中
    心專線報案，且以「莊先生」名義告以有人受傷之事，惟並
    未向到場處理員警、現場救護人員及 119救災救護指揮中心
    表明肇事身份，即駕駛前開自用小客車離開現場等事實均坦
    承不諱，惟堅詞否認有肇事逃逸之犯行，辯稱略以：我車禍
    發生後有下車查看被害人徐智寧的受傷情形，也立即以手機
    撥打 119向救災救護指揮中心報案，等到救護車來的時候，
    還有拿一團棉花幫忙救護人員替被害人徐智寧清洗傷口，且
    留在現場直到被害人徐智寧被救護車載走，警察也來才離開
    等語。
五、經查：
(一)、按被告以外之人於審判外之言詞或書面陳述，除法律有規定
    者外，不得作為證據。又被告以外之人於審判外之陳述，經
    當事人於審判程序同意作為證據，法院審酌該言詞陳述或書
    面陳述作成時之情況，認為適當者，亦得為證據。當事人、
    代理人或辯護人於法院調查證據時，知有第159條第1項不得
    為證據之情形，而未於言詞辯論終結前聲明異議者，視為有
    前項之同意，刑事訴訟法第159條第1項及第159條之5分別定
    有明文。經查，本件證人徐智寧於警詢之證述，在本院審理
    程序中，被告就證據能力一節均表示無意見，且未於本案言
    詞辯論終結前聲明異議，而本院審酌證人徐智寧於警詢之證
    述係彼等於案發後就各自親身經歷之事實所為者，依其陳述
    作成時之情況並無不適當，且均非非法取得之證據，又無證
    明力明顯過低之情形，依前開規定，自均得為證據；次按，
    本案認定事實所引用之文書證據，並無證據證明係公務員違
    背法定程序所取得，亦無刑事訴訟法第159條之4之顯有不可
    信之情況與不得作為證據之情形，本院斟酌本案卷內之證據
    並非非法取得，亦無證明力明顯過低之情形，且經本院於審
    判期日依法進行證據之調查、辯論，被告於訴訟上之程序權
    已受保障，故前揭各該證據，亦均得採為證據，合先敘明。
(二)、被告對其於99年12月4日20時53分許，駕駛車牌號碼5163—R
    G 號自用小客車，沿新竹縣新埔鎮○○路由東往西方向行駛
    ，行經新竹縣新埔鎮○○路與田新路有號誌交岔路口處左轉
    田新路時，與同路段由西往東行駛之被害人所駕駛車牌號碼
    586—DJM號重型機車發生擦撞，致被害人受有左膝挫傷、右
    手腕挫傷、多處擦傷及右足踝拉扭傷等傷害，及被告於肇事
    後有下車查看被害人之受傷狀況，並持用門號0000000000號
    之行動電話向 119救災救護指揮中心專線報案，且以「莊先
    生」名義告以有人受傷之事，惟並未向到場處理員警、現場
    救護人員及 119救災救護指揮中心表明肇事身份，即駕駛前
    開自用小客車離開現場等情，為被告所不否認（偵卷第 4頁
    至第 6頁、第59頁至第60頁、15號本院卷第17頁、第33頁背
    面、 4號本院卷第36頁至第38頁），並與證人即被害人徐智
    寧於警詢及偵查中證述（偵卷第7頁至第8頁、第59頁）、證
    人即到場處理員警林得億於偵查中及本院審理時證述（偵卷
    第60頁、 4號本院卷第29頁至第32頁）、證人林茂昌於本院
    審理時證述（ 4號本院卷第33頁背面至第34頁）情節大致相
    符，且有道路交通事故現場圖、道路交通事故調查報告表(一)
    、(二)、現場照片16張、監視器錄影翻拍照片 6張、東元綜合
    醫院診斷證明書（乙種）、新竹縣政府警察局舉發違反道路
    交通管理事件通知單影本、新竹縣消防局派遣令、新竹縣政
    府警察局道路交通事故當事人登記聯單、新竹縣政府消防局
    100年3月29日竹縣消指字第1000002276號函暨緊急救護案件
    紀錄表、新竹縣政府消防局救護紀錄表各1份（偵卷第9頁至
    第11頁、第13頁至第22頁、第24頁、第27頁、第30頁、第34
    頁、15號本院卷第26頁至第28頁、 4號本院卷第25頁）在卷
    可證，故此部分之事實，自堪認定。惟被告於車禍發生後是
    否有留在現場等候救護車到達為被害人施以救護才離去？有
    無構成肇事逃逸之犯行？此即為本案審理之重點。
(三)、按刑法第185條之4肇事逃逸罪之構成要件為駕駛動力交通工
    具肇事，致人死傷而逃逸者，其立法理由為：為維護交通安
    全，加強救護，減少被害人之死傷，促使駕駛人於肇事後，
    能對被害人即時救護，特增設本條，關於肇事致人死傷而逃
    逸之處罰規定，則肇事者於肇事後，自應留在現場為必要之
    安全、救護措施，等待警察或救護人員至現場處理、救護，
    方能達「維護交通安全，加強救護，減少被害人之死傷」之
    立法目的，是肇事者縱有打電話報警或叫救護車，如在警察
    、救護人員至現場處理、救護前，竟即逃離現場，則在警察
    、救護人員至現場處理、救護前，被害人及其他用路人即處
    於可能因車禍現場情況而更受傷害、損害之危險狀態，要難
    謂已符合「維護交通安全，加強救護，減少被害人之死傷」
    之立法目的。從而，肇事者縱有打電話報警或叫救護車，如
    在警察、救護人員至現場處理、救護前，竟即逃離現場，即
    仍應依刑法第185條之4之肇事逃逸罪論處，反面言之，若駕
    駛人肇事後確認被害人已獲得即時救護，駕駛人方才離去，
    即無從以肇事逃逸罪責相繩。經查，關於被告是否係於救護
    車到達現場為被害人施以照護後方離開部分：
１、被告於偵查時供述：「（當天如何發生車禍？）當天20時快
    21時的時候，我從新埔中正路左轉往田新路，剛好紅燈亮綠
    燈的時候，我當時要轉彎，對方從對向直行而來，他撞到我
    右後方保險桿的地方，我有看到對方倒地，我有下車過去扶
    他，問他腳多嚴重，伸直給我看，我就當場撥 119，救護車
    就來了，救護車來時我在中正路，我還看到救護人員有用食
    鹽水幫他消毒傷口，之後我走了」等語（偵卷第59頁）；於
    本院審理時供述：「（對證人林得億之證言有何意見？）員
    警來的時候，被害人是坐在路邊，我坐在被害人的右手邊，
    救護車的人員幫被害人擦左腳、右腳的膝蓋，因為兩個膝蓋
    有擦傷，手的部分沒有擦傷，所以救護人員有幫被害人包紮
    ，包紮好了以後，員警才到達，我覺得證人說的不實在，其
    餘沒有意見」、「（車禍發生後，你車子停在何處？傷者倒
    在何處？）撞到的時候，我車子就停在那個地方，對方是撞
    到我車子後連同機車彈出去，我的車子從頭到尾都沒有移動
    過」、「（車禍發生後，你如何處理？）我趕快下車，我問
    對方說你身體如何，手動一動、腳動一動，然後我就扶對方
    到路邊，然後救護車就到了」、「（你所繪製的機車的位置
    ，也是撞擊後的位置？）是，都沒有人移動過」、「（你究
    竟在何時打電話叫救護車？）20時55分以前，那時候一車禍
    之後，我就先下車，我問傷者是否有事，我就先把對方扶到
    路邊，然後我因為不知道該地的門牌號碼，所以走到對面問
    住家門牌號碼之後才報警的…」、「（救護車來的時候，你
    在做什麼？）我在傷者旁邊幫忙救護人員，有兩個救護人員
    下來，一個在弄擔架，一個倒生理食鹽水清理傷口，因為傷
    者有兩處傷口，所以我也拿一團棉花幫忙清理傷口，救護人
    員就清理另一個傷口」、「（後來新埔派出所的警員到場時
    ，你在做什麼？）那時救護車已經要把傷者送到擔架上面，
    要推上救護車，警察人員就走過來，我就看著救護車把傷者
    送走，警察好像有問我話，但是我忘記了」、「（警察在現
    場問肇事者是誰，為何你都不講？）因為撞到時已經很害怕
    了，就想說趕快看傷者有沒有事情」、「（傷者已經被救護
    車送走，為何你還是不講？）我記得都沒有人問，而且我車
    子開走也沒有人來阻止我…」、「（你把車子開走時，警方
    是否還在現場處理車禍？）那時救護車已經開走了，警察還
    沒有開始拍照，還在處理摩托車」等語（ 4號本院卷第32頁
    、第37頁至第38頁）。
２、證人即被害人徐智寧於警詢時證述：「（肇事當時肇事駕駛
    人意識及精神狀態如何？有何異狀？五官特徵？）我只看見
    黑色自小客車與我發生擦撞，有一個男人【年約20至30歲之
    間、體型壯碩】問我有沒有事然後打電話報警，我不知道這
    人是否肇事者」等語（偵卷第 7頁）；於偵查中證述：「（
    被告有下車探望你？）有人探望我，問我有沒有受傷，我不
    確定是不是被告，我沒有印象」等語（偵卷第59頁）。
３、證人即到現場處理之員警林得億於本院審理時證述：「（99
    年12月4日 20時57分左右，你是否有接獲通報前往新竹縣新
    埔鎮○○路與田新路口處理交通事故？）有」、「（依職務
    報告、報案紀錄單所記載你抵達現場的時間為何？）99年12
    月 4日21點到達」、「（你抵達現場時，救護車是否已到達
    ？）是」、「（可否說明你抵達現場時看到的情形？）被撞
    的傷者跌倒躺在地上，救護車在救護中，有 1部暗色的自小
    客車停在傷者躺著的位置後面，轉彎的地方，靠路邊」、「
    （該部自小客車何時駛離現場？）現場快處理完時，那部自
    小客車就開走了」、「（請確認該部自小客車駛離的時點與
    救護車駛離的時點先後順序為何？）沒有印象」、「（可否
    說明本案查獲被告之經過？）因為那邊有監視器，我們通知
    交通組調取監視器，監視器有照到被告的車號」、「（你到
    現場時，被害人是否躺在擔架上面？）還沒有」、「（被害
    人是坐在路邊還是躺在地上？）躺在地上」、「（交通組比
    救護車晚到？）對」、「（經你調閱附近的監視錄影帶，究
    竟肇事的車輛是否就是你當時看到停在交叉路口的暗色自小
    客車？）對」、「（警車是否停在田新路上，你們還有經過
    暗色自小客車？）有印象，是這樣沒錯」等語（ 4號本院卷
    第29頁至第31頁、第32頁背面至第33頁）。
４、證人即到現場處理之員警王兆民於本院審理時證述：「（發
    生在99年12月4日 20時53分在新埔鎮○○路與田新路交叉路
    口的車禍案件，你是否有參與處理？）有印象」、「（你當
    時到現場時，看到什麼？）我看到 1部黑色轎車停在田新路
    要右轉中正路的路邊，對於傷者我沒有印象，有沒有救護車
    我印象很模糊」、「（你看到黑色轎車，你有無查明車主是
    誰？）沒有，在現場都沒有查」等語（ 4號本院卷第32頁背
    面）。
５、證人即到車禍現場救護之消防隊救護人員林茂昌於本院審理
    時證述：「（99年12月 4日20時近21時，你是否有救護車發
    生於中正路於田新路交叉路口的車禍的傷者？）有」、「（
    你們的救護車當時離開的時間，約當天21時04分，到達時間
    約20時58分，所以你們在現場處理傷者花了約 6分鐘的時間
    ，是否記得當時傷者的情況？）傷者的意識清醒，還可以自
    己行動，因為救護紀錄表上有 1個紀錄是滿分的，所以傷者
    應該可以自行移到路邊，因為傷者沒有明顯的神經學異常及
    頸部的壓痛，應該是輕微的外傷部分，所以我們就清洗傷口
    及包紮，之後就用擔架把傷者抬上救護車去就醫」、「（你
    們離開現車禍現場，警察是否已經到場？）我忘記了」、「
    （你們的救護紀錄表有記載車號5163－RG、586－DJM兩部車
    ，是你們在車禍現場所看到的車牌號碼？）機車586－DJM號
    應該就是受傷的患者的機車號碼，我同仁發現5163－RG號在
    車禍現場旁邊，所以就先把這部車牌號碼註記，因為那部車
    距離機車的位置比較近」、「（你當時是否有注意5163－RG
    號車是否有車主出現？）我沒有印象」、「（救護車離開時
    ，5163－RG號自用小客車是否已經離開？）我忘記了」、「
    （是否有印象，你們到現場時，傷者旁邊是否有人站著或蹲
    在旁邊？）沒有印象」、「（你們到達現場時，是否有問是
    誰報案的？）沒有，因為我們是指揮中心直接派遣過來，不
    會詢問是誰報案」、「（依據救護紀錄表，有記載患者騎機
    車與汽車擦撞，這是如何認定的？）這是患者自述的，我們
    會詢問患者現場發生什麼事情，他就跟我們說是騎機車跟汽
    車擦撞」等語（4號本院卷第33頁背面至第34頁）。
６、觀之證人林茂昌之證述可知，其與同事駕駛救護車到達現場
    時，被告所駕駛之車牌號碼5163－RG號自用小客車確實仍停
    留在車禍現場；另由證人林得億、王兆民之證述亦得確定其
    於99年12月 4日21時到達事故現場時，新竹縣政府消防隊之
    救護人員已在現場為被害人施以救護及照顧，而且證人林得
    億、王兆民所駕駛之警車係停靠於新竹縣新埔鎮○○路上，
    於步行靠近被害人時，曾經過被告所駕駛之上開車輛旁邊，
    顯見被告與被害人擦撞發生車禍之後，被告確實有在現場等
    待救護車到達，參以卷附新竹縣政府消防局100年3月29日竹
    縣消指字第1000002276號函暨附緊急救護案件紀錄表記載：
    「案件細項：車禍」、「報案時間：2010/12/04/ 20：53：
    15」、「報案人姓名：莊先生」、「報案人電話：00000000
    00」、「報案人地址：新竹縣新埔鎮田新里（基地台）」、
    「派遺分隊到達時間：99 /12/04/20：58：08」、「受害人
    受傷及處理情形：主訴：手腳多處擦傷。處置：清洗傷口、
    包紮止血、保暖、心理支持、半坐臥、生命徵象監測」、新
    竹縣政府消防局救護紀錄表記載：「到達時間：20時58分」
    、「離開現場時間：21時04分」、「交通事故車禍相關資料
    ：汽車車號：5163－RG號不確定為肇事車輛」、「傷亡類別
    姓名徐智寧」、「病患主訴現場狀況及補述：患者騎機車與
    汽車擦撞（有戴安全帽） EMT到達時患者已移至路邊」及被
    告當庭繪製之肇事車輛即5163－RG號自小客車停放位置圖等
    （15號本院卷第26頁至第28頁、 4號本院卷第25頁、第42頁
    ），益可證明被告確有使用門號0000000000號行動電話撥打
    至 119救護中心，請求救護人員前往救護，而救護車到達現
    場之時間為99年12月 4日20時58分，離開時間為同年月日21
    時04分，員警於同年月日21時約晚救護車 2分鐘到達現場時
    ，被告所駕駛之車牌號碼為5163－RG號自用小客車仍停靠於
    被害人受傷位置後方轉彎路口處，並且證人林得億、王兆民
    於接近被害人時還經過被告駕駛之自用小客車旁；此外，被
    害人徐智寧於救護車到達時已移至路邊，肢體部分固受有擦
    傷之傷害，但意識清楚、生命跡象穩定，可以自行活動，所
    以救護人員為其清洗傷口及包紮之後就用擔架將傷者抬上救
    護車送往醫院診療等情，均與被告於本院審理時供述之情節
    大致相符，則若非親自見聞之人何以能清楚為上開描述，故
    被告辯稱其係於救護人員為被害人施以初步之檢查及傷口處
    理，見被害人並無大礙方才離去等語，尚堪採信。
(四)、至檢察官另提出道路交通事故現場圖、調查報告表各 1份、
    照片18張、監視視畫面照片 4張、診斷證明書、新竹縣政府
    警察局舉發違反道路交通管理事件通知書影本、新竹縣消防
    局派遣令、新竹縣政府警察局疑似道路交通事故肇事逃逸追
    查表各 1份，固可證明被害人所駕駛之車牌號碼586－DJM號
    重型機車有與被告所駕駛之車牌號碼5163－RG號自用小客車
    發生碰撞，並因此受有前揭傷害之事實，惟尚無法據此認定
    被告有肇事逃逸犯行；又公訴意旨雖認被告莊昭威縱有短暫
    停留在車禍現場，但未留下通訊聯絡方式及姓名，未向員警
    坦承為肇事者，而且在救謢車救護完畢前即逕自離去，此舉
    實與逃逸而未在現場無異，然只要肇事者有於事故發生後撥
    打 119通知救護單位前往救治，即屬於盡其即時救護之義務
    ，於撥打電話之際是否留下姓名在所非問，則本案被告既已
    撥打電話通知救護單位前往救護已為相關協助救護，則其有
    否表明身分及有否向前往處理之員警表達肇事之意，均屬是
    否符合刑法自首要件認定之問題及刑事追訴調查之範疇，並
    非刑法第185條之4所欲保障之法益。再者，依前述之立法理
    由可見，此一條文所欲強調者乃希望肇事者於其能力範圍內
    盡力減低傷者之傷亡狀況，而非強苛肇事者超越其能力範圍
    之救護義務，是本案依據被害人之診斷證明書觀之被害人之
    傷勢並非嚴重，且意識清楚，僅四肢部分受有擦傷，被告既
    已於事故發生後已立即撥打 119通知救護車前往救助，應已
    達到其即時救護之義務，基於刑法謙抑原則而被告又無任何
    醫療專業知識之情形下，實難僅因被告未待救護完畢即離開
    現場，即以該條罪責相繩，附此敘明。
六、末按，檢察官就被告犯罪事實，應負舉證責任，並指出證明
    之方法，刑事訴訟法第161條第1項定有明文。因此，檢察官
    對於起訴之犯罪事實，應負提出證據及說服之實質舉證責任
    。倘檢察官所提出之證據，不足為被告有罪之積極證明，或
    其闡明之證明方法，無從說服法院以形成被告有罪之心證，
    基於無罪推定之原則，自應為被告無罪判決之諭知。是公訴
    人所提出之各項證據，顯尚有諸多合理性懷疑之存在，而未
    達於通常一般人均不致於有所懷疑，而得確信為真實之程度
    ，自不足以說服本院形成被告莊昭威有罪之心證。從而，公
    訴人所提出之各項證據及所闡明之證明方法，既無從說服本
    院以形成被告莊昭威有罪之心證，依「罪證有疑、利於被告
    」之證據法則，即不得遽為不利於被告莊昭威之認定。因之
    ，本案之積極證據既尚不足為不利於被告莊昭威之認定，即
    應逕為有利於被告莊昭威之認定，更不必有何有利之證據。
    此外，本院復查無其他積極證據足資證明被告莊昭威有何公
    訴人所指涉犯肇事逃逸之犯行，應認為被告莊昭威之犯罪尚
    屬不能證明，爰為被告莊昭威無罪判決之諭知。
七、據上論斷，應依刑事訴訟法第301條第1項，判決如主文。
本案經檢察官趙佳儀到庭執行職務
中    華    民    國    100    年    8    月    25    日
                  刑事第二庭  審判長法  官    賴淑敏
                                    法  官    王子謙
                                    法  官    楊數盈
以上正本證明與原本無異。
如不服本判決應於收到判決後10日向本院提出上訴書狀，並應敘
述具體理由。其未敘述上訴理由者，應於上訴期間屆滿後20日內
向本院補充理由書（均須按他造當事人之人數附繕本）「切勿逕
送上級法院」。
中    華    民    國   100    年    8     月    25    日
                                    書記官    陳麗麗